臺灣桃園地方法院民事簡易判決
109年度壢簡字第1191號
原      告  吳聲威  

訴訟代理人  張運弘律師
被      告  如附表一所示
受告知人    鍾淑專  
            許月娥  
上列當事人間請求分割共有物事件，本院於民國111年3月28日言
詞辯論終結，判決如下：
    主    文
一、附表二編號35至94所示之被告，應就其被繼承人李財所有之
    桃園市○○區○○○段○○○段000號土地，應有部分60/2700辦理繼
    承登記。
二、附表二編號95至119所示之被告，應就其被繼承人許侯所有
    之桃園市○○區○○○段○○○段000號土地，應有部分16/2700辦理
    繼承登記。
三、附表二編號120至144所示之被告，應就其被繼承人李石金所
    有之桃園市○○區○○○段○○○段000號土地，應有部分40/2700辦
    理繼承登記。　
四、兩造共有之桃園市○○區○○○段○○○段000號土地應予變價分割
    ，所得價金各依附表二應有部分欄所示之比例分配於各共有
    人。
五、訴訟費用由兩造各依附表二訴訟費用負擔欄所示比例負擔。
    事實及理由
壹、程序事項
一、訴之變更追加
（一）按民事訴訟法第255條第1項但書第2、5款規定：「訴狀送
      達後，原告不得將原訴變更或追加他訴。但有下列各款情
      形之一者，不在此限：二、請求之基礎事實同一者。五、
      該訴訟標的對於數人必須合一確定時，追加其原非當事人
      之人為當事人者。」
（二）經查，原告起訴時原以桃園市○○區○○○段○○○段000號土地
      （下稱系爭土地）之登記所有權人為被告，並聲明：「兩
      造共有之系爭土地應予變價分割，所得價金由兩造按持分
      比例分配。」嗣經原告陸續追加被告及訴之聲明，其最後
      訴之聲明為：「⒈附表二編號35至94所示之被告，應就其
      被繼承人李財所有之系爭土地，應有部分60/2700辦理繼
      承登記。⒉附表二編號95至119所示之被告，應就其被繼承
      人許侯所有之系爭土地，應有部分16/2700辦理繼承登記
      。⒊附表二編號120至144所示之被告，應就其被繼承人李
      石金所有之系爭土地，應有部分40/2700辦理繼承登記。⒋
      兩造共有之系爭土地應予變價分割，所得價金各依附表二
      應有部分欄所示之比例分配於各共有人。」（見本院主卷
      四第163、164頁；第186頁反面第9行）。經核原告係追加
      漏未列入之繼承人為被告，並請求再轉繼承人辦理繼承登
      記，均合於上揭規定，應予准許。
二、承受訴訟
（一）按民事訴訟法第168條規定：「當事人死亡者，訴訟程序
      在有繼承人、遺產管理人或其他依法令應續行訴訟之人承
      受其訴訟以前當然停止。」同法第170條規定：「當事人
      喪失訴訟能力或法定代理人死亡或其代理權消滅者，訴訟
      程序在有法定代理人或取得訴訟能力之本人承受其訴訟以
      前當然停止。」同法第188條第1項規定：「訴訟程序當然
      或裁定停止間，法院及當事人不得為關於本案之訴訟行為
      。但於言詞辯論終結後當然停止者，本於其辯論之裁判得
      宣示之。」
（二）查被告吳家旺、潘國漳、黃李水妹均於原告起訴後死亡，
      且吳家旺之繼承人全體拋棄繼承，經本院以110年度司繼
      字第1922號裁定（下稱系爭裁定）選任戴美華地政士為吳
      家旺之遺產管理人，有除戶謄本、系爭裁定影本在卷可稽
      （見本院主卷三第143、369、370頁；本院主卷四第74、7
      6頁）；潘國漳及黃李水妹之繼承人則為附表一編號138至
      143之被告，有繼承系統表、戶籍謄本及除戶謄本在卷可
      參（見本院主卷三第409至416頁、主卷四第76、157頁）
      ；原告均已就上開遺產管理人及繼承人聲明承受訴訟，且
      本院亦將聲明承受訴訟狀送達上開遺產管理人及上開被告
      之繼承人（見本院回證卷二第438、439至441、449至451
      頁），均核與前揭規定相符，應予准許。
三、一造辯論
　　本件除被告李成業、黃遠明於最後言詞辯論期日到場以外，
    被告黃芳卿、吳金城、吳文忠、李鴻明、李吉男、李炯陞、
    李睿晉及羅黃雅卿經合法通知，無正當理由未於最後言詞辯
    論期日到場；其餘被告均無正當理由未於言詞辯論期日到場
    ，爰依原告聲請，由其一造辯論而為判決。
貳、實體事項
一、原告主張
　　系爭土地為兩造所共有，且系爭土地並未訂定不分割之協議
    ，亦無不能分割之情形，然兩造始終無法達成協議分割。又
    系爭土地共有人甚多，如以原物分配，將致部分共有人取得
    之面積過小，有害日常生活之使用及經濟利用價值。爰依民
    法第823條第1項前段、第824條第2項第2款前段之規定，提
    起本件訴訟等語，並聲明：如上開變更後訴之聲明。
二、被告答辯
（一）被告黃芳卿、吳金城、吳文忠、李鴻明答辯
　　　其雖未於最後言詞辯論期日到場，然其先前陳述略以：同
      意分割等語（見本院主卷三第59頁第26、30、32行；第59
      頁反面第6行）。
（二）被告黃遠明答辯
　　　同意分割等語（見本院主卷三第59頁第28行）。　　
（三）被告李吉男、李炯陞、李睿晉答辯
　　　其雖未於最後言詞辯論期日到場，然其先前陳述略以：沒
      有意見等語（見本院主卷三第59頁反面第2、4行；第84頁
      反面第12行）。
（四）被告李成業答辯
　　　不同意變價分割。希望原物分割以供建築使用，分割方案
      如附圖所示等語（見本院主卷三第84頁反面第4行；本院
      主卷四第186頁第27行）。並聲明：原告之訴駁回。
（五）被告羅黃雅卿答辯
　　　其雖未於最後言詞辯論期日到場，然其先前陳述略以：同
      意變價分割等語（見本院主卷三第84頁反面第10行）。
（六）其餘被告未於言詞辯論期日到庭，或提出書狀作何聲明或
　　　陳述。
三、原告主張系爭土地為兩造共有，其應有部分如附表二所示，
    且兩造就系爭土地並未訂有不分割之契約，系爭土地無法協
    議分割等事實，業據原告提出系爭土地之土地登記第一類謄
    本及兩造之戶籍謄本等件為證（見本院主卷四第203至213、
    215至358頁），且為到庭之被告黃芳卿、吳金城、吳文忠、
    李鴻明、黃遠明、李吉男、李炯陞、李睿晉、李成業及羅黃
    雅卿於言詞辯論中所不爭執；其餘被告則經合法通知，均未
    於言詞辯論期日到場，亦未提出書狀作何聲明或陳述以為爭
    執，是本院審酌上開事證，堪信原告之主張為真實。
四、得心證之理由
（一）原告得請求被告就系爭土地辦理繼承登記
　　⒈按民法第759條規定：「因繼承、強制執行、徵收、法院之
      判決或其他非因法律行為，於登記前已取得不動產物權者
      ，應經登記，始得處分其物權。」又法院裁判分割共有物
      ，性質上為共有人間應有部分之交換，自屬處分行為，以
      各共有人之處分權存在為前提，故提起分割共有物之訴，
      參與分割之當事人，以全體共有人為限，而各共有人之應
      有部分應以土地登記簿上所記載者為準。共有人死亡時，
      其繼承人因繼承，固於登記前已取得不動產物權，惟非經
      登記不得處分其物權，則在辦畢繼承登記前，其繼承人仍
      不得以共有人身份參與共有物之分割，但為求訴訟經濟起
      見，可許原告就請求繼承登記及分割共有物之訴合併提起
      ，以一訴請求該死亡之共有人之繼承人辦理繼承登記，並
      請求該繼承人於辦理繼承登記後，與原告及其餘共有人分
      割共有之不動產（最高法院91年度台上字第832號裁判意
      旨參照）。
　　⒉經查，原告主張系爭土地係附表二所示當事人所共有，且
      有如主文第1至3項所示之被告，未就其被繼承人所遺系爭
      土地所有權應有部分辦理繼承登記，有系爭土地登記第一
      類登記謄本、被繼承人之除戶謄本、繼承人之戶籍謄本及
      繼承系統表在卷可參（見本院主卷三142、143、193、409
      至416；本院主卷四第76、157頁），是原告基於系爭土地
      共有人之法律地位，依前揭規定，請求本院判命如主文第
      1至3項所示之被告先為繼承登記，為有理由。
（二）原告得訴請分割系爭土地
    ⒈按民法第823條第1項規定：「各共有人，除法令另有規定
      外，得隨時請求分割共有物，但因物之使用目的不能分割
      或契約訂有不分割之期限者，不在此限。」
　  ⒉查系爭土地之所有權為兩造所共有，其等之應有部分如附
      表二所示，兩造間就系爭土地並無不得分割之約定，惟兩
      造無法協定分割方法等情，均如前述。且系爭土地均無法
      定或經主管機關以合法命令限制不能分割之情事，亦無依
      其使用目的不能分割之情形。是依前揭規定，本件原告基
      於系爭土地共有人之法律地位，請求本院准為系爭土地之
      分割，於法有據。　　　　　
（三）系爭土地應變價分割
　　⒈按民法第824條第1項、第2項第2款本文、第4項規定：「共
      有物之分割，依共有人協議之方法行之。分割之方法不能
      協議決定，或於協議決定後因消滅時效完成經共有人拒絕
      履行者，法院得因任何共有人之請求，以原物分配於各共
      有人；原物分配顯有困難時，得變賣共有物，以價金分配
      於各共有人；以原物為分配時，因共有人之利益或其他必
      要情形，得就共有物之一部分仍維持共有。」又所謂原物
      分配有困難，係指共有物性質上不能以原物分配或雖非不
      能分割，然分割後將顯然減損其價值或難以為通常使用（
      最高法院98年度台上字第223號判決意旨參照）。
　　⒉被告李成業主張依附圖所示方案分割等語。然查附圖所示
      方案僅將系爭土地分為二部分，然未載明由何人分配何部
      分土地，亦未提出證據證明有何維持共有之必要情形或利
      益，是被告李成業所提出之分割方案並不可採。
　　⒊查原告主張變價分割，為被告黃芳卿、吳金城、吳文忠、
      李鴻明及羅黃雅卿所同意，其餘被告則未表示意見。而系
      爭土地總面積為5,206平方公尺，有系爭土地第一類登記
      謄本在卷可參（見本院卷第215頁），又共有人含有未辦
      繼承登記之公同共有人，共計143人，倘依兩造應有部分
      之比例原物分配，勢將導致土地細分，使用價值大為降低
      ，無法發揮系爭土地之經濟效益。是本院審酌前揭一切情
      事，認依共有人之意願、系爭土地之性質，及分割後之經
      濟效用，系爭土地尚不適宜採取原物分配，原告主張變賣
      系爭土地之所有權，而以價金分配予各共有人，應屬可採
      。
（四）抵押權人之權利移存於義務人分得部分
　  ⒈按民法第824條之1第1、2項規定：「共有人自共有物分割
      之效力發生時起，取得分得部分之所有權。應有部分有抵
      押權或質權者，其權利不因共有物之分割而受影響。但有
      下列情形之一者，其權利移存於抵押人或出質人所分得之
      部分：一、權利人同意分割。二、權利人已參加共有物分
      割訴訟。三、權利人經共有人告知訴訟而未參加。」
　　⒉查被告許月娥前於民國105年9月29日將其所有系爭土地應
      有部分，設定抵押權予被告鍾淑專；被告李成業前於110
      年5月24日將其所有系爭土地應有部分，設定抵押權予被
      告許月娥，均有系爭土地登記謄本在卷可參（見本院主卷
      四第203、204、212、213頁）。而被告鍾淑專、許月娥既
      同為本案當事人，實質上已等同抵押權人參加訴訟，依上
      揭規定，被告鍾淑專之抵押權僅能存於系爭土地變價分割
      後，被告許月娥取得之價金上；被告許月娥之抵押權僅能
      存於系爭土地變價分割後，被告李成業取得之價金上，並
      準用民法第881條第1項、第2項、同法第899條第1項之規
      定轉化為權利質權，併此敘明。
五、綜上所述，本院審酌兩造共有系爭土地之利用現況及兩造之
    經濟利益，考量前揭因素，基於公平合理原則，認系爭土地
    如以主文第4項所示之方式分割，最能謀得各共有人間就系
    爭土地之利用便利，而能兼顧兩造當事人之利益，爰諭知被
    告應辦理繼承登記如主文第1至3項，並諭知分割方法如主文
    第4項所示。
六、本件事證已臻明確，兩造其餘攻擊防禦方法及所提證據，經
    本院審酌後，核與本件之結論無礙，爰不一一論述，附此敘
    明。
七、訴訟費用負擔之依據：因共有物分割、經界或其他性質上類
    似之事件涉訟，由敗訴當事人負擔訴訟費用顯失公平者，法
    院得酌量情形，命勝訴之當事人負擔其一部，民事訴訟法第
    80條之1定有明文。查分割共有物事件乃具有非訟事件性質
    ，系爭土地既因兩造無法達成分割協議，原告因而提起訴訟
    ，而兩造各自主張之分割方法，僅供法院參考，由法院命為
    適當之分配，縱法院認原告請求分割共有物為有理由，因兩
    造均因系爭土地之分割互蒙其利，依上開說明，本院認本件
    訴訟費用應由兩造按應有部分比例負擔始為公平，爰判決如
    主文第5項所示。
中　　華　　民　　國　　111 　年　　5 　　月　　26　　日
                    中壢簡易庭  法  官  周仕弘

上判決正本係照原本作成。
如不服本判決，應於判決送達後20日內向本庭（臺灣桃園地方法
院中壢簡易庭）提出上訴狀。（須附繕本）。
如委任律師提起上訴者，應一併繳納上訴審裁判費。
中　　華　　民　　國　　111 　年　　5 　　月　　26　　日
                                書記官  巫嘉芸